臺灣高等法院花蓮分院刑事判決　　　　　　九十一年度上更(一)字第九號
　　上　　訴　　人　臺灣台東地方法院檢察署檢察官
　　上 訴 人即被告　甲○○
　　共同選任辯護人　吳漢成
右上訴人因被告甲○○等偽造文書等案件，不服臺灣臺東地方法院八十八年度訴字第
一一九號中華民國八十八年十二月十四日第一審判決 (起訴案號：臺灣臺東地方法院
檢察署八十七年度偵字第二八二六號 )，提起上訴，判決後經最高法院發回，本院判
決如左：
    主  文
原判決關於偽造文書部分撤銷。
甲○○、己○○均無罪。
    理  由
一公訴意旨略以：被告甲○○於民國( 下同 )八十五年一月十六日與被告己○○基於
  共同為自己不法利益之犯意聯絡，利用己○○受託辦理新港區漁會辦理貸款取得戊○○印鑑章、印鑑證明之便，由己○○盜用戊○○及丙○○的印鑑章，偽造戊○○
  將系爭之臺東縣成功鎮○○段石傘小段第四六六號等四筆土地售予丙○○之不實買
  賣契約，並持之以行使，因認被告甲○○、己○○涉嫌刑法第三百四十二條第一項
  之背信罪及同法第二百十六條行使第二百十條偽造私文書等罪嫌云云。
二訊據被告甲○○、己○○均堅決否認其有公訴意旨所指右揭犯行，並辯稱，伊等辦
  理土地移轉登記所蓋用之戊○○印鑑章係在戊○○之保管中，被告甲○○因告訴人
  所簽發之土地價款支票一再退票，且又避不見面，乃向土地所有權人戊○○表示伊
  欲行對告訴人提出詐欺告訴，戊○○因而同意將土地歸還，並在有關土地移轉登記
  文件上蓋章後，始由被告己○○辦理登記，伊等並無偽造私文書之犯行等語。
三按犯罪事實應依證據認定之，無證據不得推定其犯罪事實；不能證明被告犯罪者，
  應諭知無罪之判決，刑事訴訟法第一百五十四條、第三百零一條第一項分別定有明
  文。又認定犯罪事實，所憑之證據，其為訴訟上之證明，須於通常一般之人均不致
  於有所懷疑，而得確信其為真實之程度者，始得據之為有罪之認定，倘其證明尚未
  達到此一程度，而有合理性懷疑之存在時，即無從為有罪之認定（最高法院七十六
  年台上字第四九八六號判例參照）；又告訴人之告訴，係以使被告受刑事訴追為目
  的，是其陳述是否與事實相符，仍應調查其他證據以資審認，倘其陳述尚有瑕疵，
  則在未究明前，自不得遽採為論罪科刑之根據。
四查告訴人雖一再堅稱戊○○與被告甲○○共同辦理新港區漁會貸款對保完畢後，因
  該筆貸款會撥至戊○○帳戶，為方便被告甲○○領款，故而伊將戊○○之印鑑章交
  由被告甲○○帶走云云（見本院卷第六五頁）。惟查，該筆貸款之取款條係新港區
  漁會貸款承辦人乙○○於八十四年十一月四日前往戊○○位於嘉義縣元長鄉住處辦
  理對保當場由戊○○親自蓋章，並先在戊○○取款條上蓋上上開印章，經伊告訴戊○○已不需再用該印章，該印章由戊○○保管等情，嗣後該筆貸款即匯入被告甲○○帳戶，業據乙○○在原審及本院到庭證述不虛（見原審卷第一三二反面至一三三
  頁正面第一行及本院九十一年十月二十日筆錄），足見告訴人或戊○○並無將戊○○之印鑑交付被告甲○○帶走之必要，告訴人前述伊於新港漁會貸款對保完畢後將
  戊○○印鑑章交由被告甲○○帶走一節，與事實顯然不符。
五次查，告訴人於八十四年十二月六日及同月二十一日以戊○○名義對被告甲○○、
  己○○所寄發之存證信函內，均強烈催促被告二人寄還前揭私有土地之所有權狀，
  有前揭存證信函影本附卷可稽，苟被告甲○○確有帶走戊○○印鑑章使用且遲不歸
  還之情事，依一般經驗法則，告訴人絕無可能在存證信函中對此不置一詞。且告訴
  人於原審審理時先稱該印鑑章係被告己○○寄還（見原審卷第一三三頁正面），至
  本院前審調查時，始又改稱係被告甲○○寄還，前後亦有不同。是告訴人所稱被告
  甲○○將戊○○之印鑑章帶走遲不歸還，嗣後經伊催討好幾個月後，被告甲○○才
  將印鑑章郵寄交還予伊云云（見本院前審卷第六五頁反面），亦與事實不符。
六又告訴人為支付系爭土地價款所簽發之台北區中小企業銀行嘉義分行面額新台幣(
  下同 )七百六十萬元之支票（支票號碼：九一○○一號、發票日八十四年六月二十
  五日）係因存款不足而退票，有前揭支票及退票理由單影本附卷可按（見原審卷第
  三三頁），且為告訴人所是認（見本院卷第八十二頁）。告訴人於退票後之八十四
  年九月二十七日再與被告甲○○達成協議，另行簽發中國信託商業銀行嘉義分行面
  額四百六十萬元支票（支票號碼：0000000號、發票日八十四年十二月二十
  八日），並同意以辦理貸款之方式，交付三百萬元予被告甲○○，亦有「協議書」
  一紙附卷可資佐證（見原審卷第四七頁）。足見告訴人所稱伊財務沒有問題，係因
  為伊發現被告甲○○就國有土地部分並無承租權，故爾故意讓支票退票一節，顯然
  不實。又告訴人於前揭七百六十萬元支票退票後，與被告甲○○達成協議，再另行
  簽發之四百六十元支票（發票日為八十四年十二月二十八日）亦經被告甲○○提示
  不獲支付，亦有退票理由單附卷可資佐證（見原審卷第三三頁），被告以三千二百
  萬元之代價向被告甲○○購買土地，其於取得所有土地所有權之後，其所簽發之支
  票一再退票，依一般經驗法則，確易使人產生詐欺犯罪之聯想。且被告甲○○未辦
  理移轉登記之四六七（另分割增四六七之一及四六七之二）地號土地，其上已經告
  訴人自行向台南區中小企業銀行辦理最高限額抵押八百萬元之抵押權，亦有土地登
  記簿謄本之記載可稽（見偵查卷第二四、二七、三一頁），依一般金融機構抵押貸
  款實務，該筆土地經銀行核估之價值應在八百萬元以上，在告訴人共僅支付八百五
  十萬元土地價款，其餘價款均未能依約給付之情況下，戊○○為避免訟累，同意被
  告留下該筆價值達八百萬元以上之土地，而將其餘土地返還被告甲○○，亦核與常
  情不悖。被告甲○○所辯伊於告訴人所簽發之前揭支票一再退票後，遍尋告訴人無
  著，乃向土地所有權人戊○○表示欲對告訴人提出詐欺告訴，戊○○為避免訟累，
  故爾同意將其中四筆土地過回被告甲○○名下一節，即非全然不可採信。且被告甲○○係於八十五年一月十八日即已將前揭四筆土地移轉登記為其妻丙○○所有，有
  前揭土地登記簿謄本附偵查卷可稽，苟被告甲○○辦理土地所有權移轉登記未經戊○○之同意，又何以未將系爭五筆土地全部移轉過戶，而將面積最大之一筆四六七
  地號仍登記於告訴人名下，且告訴人又豈會在延宕二年多之後，始於八十七年十月
  十七日具狀向檢察官提出告訴？
七綜上所述，告訴人與被告甲○○間有嚴重之土地買賣價款糾紛，雙方嫌隙既深，告
  訴人指訴之情節又有重大之瑕疵，告訴人欲假藉刑事手段解決其與被告甲○○間買
  賣糾葛之可能性不能完全排除。本件顯然未至通常一般人無可懷疑之程度，依前揭
  之說明，本院自不得就前揭公訴意旨所指盜用戊○○印鑑偽造私文書並加以行使及
  背信部分為有罪之認定。另證人戊○○與告訴人係屬岳婿至親，並為前揭土地之登
  記名義人，且自其於本案偵審中所為陳述自難據為定罪之基礎。
八又被告甲○○以丙○○之名義辦理所有權移轉登記，係經丙○○之同意，已經丙○○在原審及本院到庭明確證述不虛（見原審卷第一六四頁正面、本院10.筆錄）
  ，且被告甲○○以其妻丙○○之名義辦理所有權移轉登記，對丙○○亦無任何損害
  之可言，則公訴意旨指被告等盜用丙○○之印章偽造買賣契約一節，亦嫌無據。原
  審認定被告等並無公訴意旨所指此部分犯行，核無不當，檢察官上訴意旨仍執陳詞
  指摘原審此部分之事實認定為不當，並不足取，其此部分之上訴亦應予駁回。
九又查本件被告甲○○與告訴人間就前揭土地買賣契約成立後，因告訴人未依約支付
  價款，經土地登記名義人即戊○○同意返還土地，已如前述。被告甲○○事先經丙○○同意將之逕行移轉登記予其妻丙○○名下，基本上仍不失為前揭買賣行為之延
  續，是被告甲○○及己○○以買賣為原因，申請地政機關將前揭四筆土地移轉登記
  予丙○○尚無不法；又上情縱係解除買賣契約而為回復原狀之移轉登記，地政機關
  亦只能以「買賣」方式辦理過戶，此亦經本院向花蓮地政事務所查證屬實。承辦公
  務員於土地登記簿謄本登記原因欄登載為「買賣」已難認有何不實，則被告亦難謂
  有使公務員登載不實之故意，依前揭說明，自亦不能依刑法第二百十四條使公務員
  登載不實罪論罪科刑。
十原審失察，就前揭盜用戊○○印鑑偽造私文書及使公務員登載不實部分，對被告甲○○、己○○遽予論罪科刑，尚有未洽。被告甲○○、己○○執此提起上訴，應認
  為有理由，本院自應予以撤銷，另為無罪之諭知。
十一最高法院發回意旨以：(一)原判決於理由欄說明：「告訴人雖一再堅稱戊○○與被告
  甲○○共同辦理新港區漁會貸款對保完畢後，因該筆貸款會撥至戊○○帳戶，為方
  便被告甲○○領款，故而將戊○○之印鑑章交由甲○○帶走云云，惟該筆貸款之取
  款條係新港區漁會貸款承辦人乙○○於八十四年十一月四日前往戊○○位於嘉義縣
  云長鄉住處辦理對保當場由戊○○親自蓋章，嗣後該筆貸款即匯入被告甲○○帳戶
  等情，業據乙○○有無對戊○○說款逕內你帳戶，不再用印鑑，在原審到庭證述
  不虛，足見告訴人或戊○○並無將戊○○之印鑑交付被告甲○○帶走之必要，告訴
  人前述伊於新港區漁會貸款對保完畢後將戊○○印鑑章交由被告甲○○帶走一節，
  與事實顯然不符」；然戊○○辦理新港區漁會貸款對保手續時，戊○○是否已知丰
  庸再使用戊○○之印鑑，而該筆貸款直接匯入甲○○帳戶？若戊○○當時並不知該
  筆貸款將由新港區漁會貸款逕匯入甲○○帳戶，戊○○何以非無可能將其印鑑章交
  予甲○○，俾方便甲○○領款？原判決未深入究明，即以該款嗣後係匯入甲○○帳
  戶，即認定戊○○並無將其印鑑章交付甲○○之必要，尚嫌率斷；又己○○所立之
  切結書載明：「該四張土地所有權狀連同戊○○之印鑑章已於設定登記完畢後，交
  由委託人之一甲○○先生受領」，有切結書一紙附卷可稽( 偵查卷第六十三頁 )，
  且該切結書上亦經甲○○蓋章確認，如果無訛，戊○○之印鑑章似由甲○○帶走，
  就上開不利於被告之證據何以不採？原判決未說明理由，有理由不備之違法。(二)原
  判決於理由欄謂：「證人戊○○與告訴人係屬岳婿至親，並為前揭土地之登記名義
  人，且自其於本案偵審中所為陳述亦多屬避重就輕之情形以觀，衡情亦係在迴護告
  訴人」；然證人戊○○與告訴人丁○○縱係岳婿關係，又為本件土地之登記名義人
  ，惟並非無證據能力，其於偵審中之供述，究如何避重就輕，如何與事實不符而不
  足採？原判決並未詳，即謂「衡情係在迴護告訴人丁○○」，有理由不備之違法
  。(三)證人丙○○於偵查中供稱：其與戊○○間並無土地買賣之事實，亦不知甲○○
  以何方法將土地過戶在丙○○名下( 偵查卷第一二五頁反面 )；則被告等以該不實
  之理因辦理所有權移轉登記予丙○○，是否損及告訴人丁○○、戊○○之權益及地
  籍登記之確實性？原判決未審認論述，遽於理由欄謂：「對公眾無任何損害之虞，
  自不能依刑法第二百十四條使公務員登載不實罪論罪科刑」，殊屬違誤等情。
  本院查：(一)戊○○辦理新港區漁會貸款對保手續時，因已先蓋好取款條( 供匯入甲○○帳戶使用 )，戊○○已知毋庸再使用其印鑑章之必要，業據貸款承辦人乙○○
  於本院證實無訛( 見本院九十一年十月二十二日筆錄 )，則可認定戊○○已無將其
  印鑑章交付甲○○之必要。又告訴人於八十四年十二月六日及同月二十一日以戊○○名義對被告甲○○、己○○所寄發之存證信函內均強烈催促被告二人寄還前揭私
  有土地所有權狀，而未提及「歸還印鑑章」一節亦可佐證上情乃為實在。(二)關於切
  結書固由己○○書寫、另由甲○○蓋章，然此乃因丁○○不斷以其岳父戊○○名義
  向己○○要所有權狀，但不支付代書費用，且己○○處並無所有權狀，乃求問於甲○○，甲○○告知請其隨便寫下切結書，讓丁○○直接來找甲○○，避免己○○不
  斷受到騷擾而有此切結書，但己○○習慣將所有權狀與印鑑章寫在一起，致疏未單
  單寫下所有權狀，而連同印鑑章也一併寫入，始有告訴人執此切結書為把柄而誣指
  印鑑章在甲○○與己○○處；此亦據己○○於前審判決( 八十九年度上訴字第三三
  號勤股 )第六十七頁第四行以下供述：「．．．．．我為了撇清自己，事實上印鑑
  章從未在我那裡，也未交給甲○○」，並經己○○於本院再次證述無誤。( 見本院
  九十一年十月二十二日筆錄 )參酌丁○○以告訴人名義分別於八十四年十二月六日
  及同月二十一日對被告甲○○、己○○所寄發之存證信函內均強烈催促被告二人寄
  還前揭私有土地之所有權狀，而隻字未提及「歸還印鑑」等語一節足證此切結書寫
  到印鑑章是贅引。再參酌戊○○於本院亦供稱：「只要是丁○○帶他們來的，我都
  會蓋章，因我只是他的人頭。( 見本院九十一年十月二十二日筆錄 )綜上，足見戊○○印章一直在其持有中，並確有在將系爭四筆土地移轉於丙○○買賣契約書上蓋
  章，殆無疑義。(三)又戊○○確未與丙○○有何買賣土地關係，就丙○○而言，其從
  頭到尾只知「丁○○」，其認識中亦係「丁○○」，故檢察官問有無與「戊○○」
  有土地買賣，當然回答沒有。至於甲○○如何將土地過戶回來，因係全權委由甲○○處理，僅知要過戶回來，但甲○○是用何「方式」過戶回來，則既已全權委任甲○○處理，其有所不知，要無影響其事先同意之權。此由丙○○於本院九十年十月
  二十二日證稱：「當時我的意思是我有同意甲○○將土地過戶給我，至於是用買賣
  或其他的名義，我不知道」。足證其於偵查中所言，確實詞不達意表達不當所致之
  誤會，均附此明。
據上論斷，應依刑事訴訟法第三百六十九條第一項前段，第三百六十四條、第三百零
一條第一項前段，判決如主文。
本案經檢察官邱雲昌到庭執行職務。
中      華      民      國    九十一    年    十二      月     四       日
                                    審判長法官  吳  鴻  章
                                          法官  林  德  盛
                                          法官  黃  永  祥
右正本證明與原本無異。
如不服本判決，應於判決送達後十日內向本院提出上訴狀。其未敘述理由者，並應於
提出上訴狀後十日內向本院補提理由狀(均須附繕本)。
                                        書記官  吳  家  瑩
中      華      民      國    九十一    年    十二      月     四       日
